【裁判字號】    95,訴,1485
【裁判日期】    951228
【裁判案由】    常業詐欺等
【裁判全文】
臺灣彰化地方法院刑事判決              95年度訴字第1485號
公  訴  人  臺灣彰化地方法院檢察署檢察官
被      告  丁○○
被      告  Ｅ○○
選任辯護人  林振福律師
            陳盈壽律師
被      告  Ｇ○○
選任辯護人  沈明欣律師
            Ｗ○○
被      告  辛○○
            Ｃ○○
                    送達處所.
上列被告因常業詐欺等案件，經檢察官提起公訴（95年度偵字第
4273、4429、6000、6108、7080、7218號），被告於準備程序為
有罪之陳述，經本院合議庭裁定本件由受命法官獨任進行簡式審
判程序，判決如下：
    主  文
丁○○共同以意圖為自己不法之所有，以詐術使人將本人之物交
付為常業，處有期徒刑年拾月。如附表一所示之物（除編號12
、13-1、24、29號外）均沒收。
Ｅ○○共同以意圖為自己不法之所有，以詐術使人將本人之物交
付為常業，處有期徒刑年陸月。如附表一所示之物（除編號12
、13-1、24、29號外）均沒收。
Ｇ○○共同以意圖為自己不法之所有，以詐術使人將本人之物交
付為常業，處有期徒刑年陸月。如附表一所示之物（除編號12
、13-1、24、29號外）均沒收。
Ｗ○○共同以意圖為自己不法之所有，以詐術使人將本人之物交
付為常業，處有期徒刑貳年。如附表一所示之物（除編號12、13
-1、24、29號外）均沒收。
辛○○共同以意圖為自己不法之所有，以詐術使人將本人之物交
付為常業，處有期徒刑貳年。如附表一所示之物（除編號12、13
-1、24、29號外）均沒收。
Ｃ○○共同以意圖為自己不法之所有，以詐術使人將本人之物交
付為常業，處有期徒刑貳年。如附表一所示之物（除編號12、13
-1、24、29號外）均沒收。
    事  實
一、Ｅ○○與黃嘉福（所涉常業詐欺等罪嫌，由檢察官另案偵辦
    中）係夫妻關係。緣黃嘉福與綽號「火鍋」及「同學」不詳
    姓名年籍之成年男子，共同基於意圖為自己不法所有之常業
    詐欺犯意聯絡，自民國93年底起，在中國大陸組成詐欺取財
    集團，因需要「車手」在臺灣為其提領或轉匯詐欺犯罪所得
    ，乃於94年10月間，由黃嘉福邀集同窗友人丁○○及Ｅ○○
    之姪子Ｇ○○加入而共組詐騙集團，其後於95年1 、2 月間
    起，因黃嘉福常居住在中國大陸，須有人處理在臺灣所提領
    之詐欺匯款，其妻Ｅ○○乃參與該集團，負責臺灣部分之指
    揮、聯繫所屬成員。又於95年2 月間，由Ｇ○○邀集Ｗ○○
    加入該集團，於95年4 月間，由丁○○邀集辛○○、Ｃ○○
    等人加入該集團，渠等乃共同基於常業詐欺之犯意聯絡，由
    黃嘉福、「火鍋」、「同學」、丁○○、Ｅ○○負責指揮、
    聯繫成員及統籌分配所收取之詐欺所得款項，而Ｇ○○、Ｗ
    ○○、辛○○、Ｃ○○等人則擔任「車手」負責前往提領或
    轉匯詐欺所得款項。又Ｇ○○先在不詳時間，依黃嘉福之指
    示，在臺中市某處將自己照片2 張交付給「林仔」，由「林
    仔」以換貼照片之方式，將「吳家良」名義之國名身分證1
    張，予以換貼Ｇ○○之照片，再將變造完成之國民身分證，
    交付予黃嘉福再由其轉交給Ｇ○○使用。Ｇ○○取得上開變
    造之國民身分證後，即與綽號「大頭」、「邱仔」之真實姓
    名年籍不詳之成年男子聯絡，由「大頭」或「邱仔」在高雄
    地區某不詳地點，以「空軍一號」巴士託運至特定客運站之
    方式，將「車手」所需要如附表二所示之人頭帳戶提款卡、
    密碼及如附表一所示供聯絡用之行動電話SIM 卡，寄送給「
    吳家良」，Ｇ○○再持上開變造之「吳家良」國民身分證前
    往領取包裏，以隱匿其身分，並於收到人頭帳戶提款卡、密
    碼及行動電話SIM 卡後，分別交予辛○○、Ｃ○○、Ｗ○○
    等人使用，以作為領款之工具。而此犯罪期間，乃由Ｗ○○
    負責駕駛車牌號碼A9-2422 號自小客車搭載Ｇ○○，2 人依
    據黃嘉福、「火鍋」或「同學」之指示，一同至嘉義市、臺
    中市、彰化縣彰化市、臺中縣梧棲鎮等地之自動櫃員機，提
    領或轉匯如附表四所載之金額，迄至同年4 月初，Ｗ○○因
    心生不安而不再繼續擔任車手，乃由Ｇ○○自行前往提領款
    項。另辛○○、Ｃ○○2 人同組作業，由辛○○負責駕駛車
    牌號碼QO-9420 號自小客車，搭載Ｃ○○，共同前往自動櫃
    員機提領被害人轉匯之款項，並將所領得之金錢交給Ｇ○○
    ，而Ｇ○○則將自己及Ｗ○○、辛○○、Ｃ○○等人所提領
    之全部款項交由丁○○或Ｅ○○處理，再輾轉透過Ｅ○○交
    給黃嘉福，Ｅ○○則將車手所領得之款項予以匯整統計後，
    與黃嘉福核對無誤後，再依該犯罪集團內綽號「小林」真實
    姓名年籍不詳之成年男子（即「火鍋」在臺灣之聯絡人）之
    指示，將款項轉匯至指定帳戶。
二、其後於95年2 月10日，上開詐欺集團以電話向Ｑ○○冒稱其
    係臺灣臺北地方法院檢察署，並訛稱以：因你涉嫌詐欺案件
    ，須至臺灣臺北地方法院檢察署開庭，且存款必須先匯至指
    定之帳戶，暫時接受金控限制云云，並提供查詢電話0000-0
    00000 號及傳真上有偽造「檢察官謝道明」印文之偽造傳票
    1 紙給Ｑ○○，以取信於Ｑ○○，Ｑ○○不疑有詐，乃依詐
    欺集團之指示，匯款新臺幣（下同）170,000 元至黃嘉佑（
    所涉幫助詐欺罪嫌部分，由檢察官另案偵辦）之郵局帳戶（
    局號：000000-0、帳號：000000-0）內。嗣因Ｑ○○查覺有
    異，乃報警處理，經彰化縣警察局據報後分析上開電話號碼
    ，發現另有Ｊ○○於同年2 月13日亦遭詐欺集團以相同手法
    騙取帳號及語音系統轉帳密碼後，將Ｊ○○帳戶內之存款
    36,0 00 元轉出至楊耀宗（所涉幫助詐欺罪嫌部分，由檢察
    官另案偵辦）之高雄銀行大發分行帳戶（帳號：0000000000
    00號）內，警員再依據該高雄銀行帳戶之提領及轉帳交易紀
    錄，進一步查出上開詐欺犯罪集團所使用之其他帳戶，並調
    取相關之提款人影像，及追查出渠等前往領款時所駛用之車
    輛牌照號碼等資料後，分別於95年5 月3 日、4 日先後查獲
    Ｅ○○、Ｇ○○、丁○○、辛○○、Ｃ○○、Ｗ○○等人到
    案（另詹唐苓部分，其所涉違反洗錢防制法案件，業經臺灣
    彰化地方法院檢察署為不起訴處分）。並於95年5 月3 日，
    為警分別持本院所核發之搜索票，先後前往Ｇ○○等人之住
    處進行搜索： (1)在Ｇ○○位於台中市○○區○○路2 段32
    3 號13樓之5 住處，扣得如附表一編號1 至編號13-1所示之
    物品； (2)在丁○○位於台中市○○區○○里○ 鄰○○路○
    段648 號之住處，及其所駕乘之車牌號碼P9-7173 號自小客
    車內，扣得如附表一編號14至編號20所示物品； (3)在Ｃ○
    ○、辛○○位於台中縣沙鹿鎮○○里○○街91號住處，及渠
    等所使用之車牌號碼QO -9420號自小客車內，扣得Ｃ○○所
    有如附表一編號21至編號24所示之物品，及辛○○所有如附
    表一編號25至編號29所示之物品； (4)在Ｅ○○位於台中縣
    烏日鄉○○路49號住處，扣得如附表一編號30至編號35所示
    之物品； (5)在Ｗ○○位於臺中縣沙鹿鎮○○里○○路56號
    之6 之住處，扣得附表一編號36所示之物品。員警再依所扣
    得之資料循線追查，始獲悉包括如附表二所示之Ｚ○○等38
    名被害人，及如附表三所示之黃○○等12名被害人均遭詐欺
    集團分別以： (1)假冒臺灣臺北地方法院檢察署檢察官，佯
    稱因偵辦刑案之需要，必須控制被害人存款； (2)詐稱被害
    人抽中某公司之獎金及投資六合彩獲利，需先繳納會員費、
    手續費等費用； (3)假冒網路交易中之賣方，寄發截標信，
    使被害人混淆； (4)假冒司法警察，佯稱對方身分疑似遭人
    冒用等手法詐騙，而陷於錯誤，遭詐欺集團詐騙金錢，合計
    如附表二、三所示之被害人受詐騙金額高達43,993,078元，
    並係分別匯入詐騙集團所使用之如附表二、三所示之吳成
    、吳雄、姚智仁、孫菀芸、張溥麟、陳秋如、曾雅穗、黃
    合平、楊耀宗、朱家興、毛凱霖、葉俊男、陳柏舟等人頭帳
    戶內（渠等所涉幫助詐欺罪嫌部分，均由檢察官另案偵辦）
    ，再由Ｇ○○、Ｗ○○、辛○○、Ｃ○○等人持如附表四所
    示之提款卡，依如附表四所示之時間、地點分別提領或轉匯
    款項。
三、案經如附表二所示之賴聰碧等人及如附表三所示之黃○○等
    人訴由彰化縣警察局報請臺灣彰化地方法院檢察署檢察官偵
    查起訴。
    理  由
一、按除被告所犯為死刑、無期徒刑、最輕本刑為3 年以上有期
    徒刑之罪或高等法院管轄第1 審案件者外，於前條第1 項程
    序進行中，被告先就被訴事實為有罪之陳述時，審判長得告
    知被告簡式審判程序之旨，並聽取當事人、代理人、辯護人
    及輔佐人之意見後，裁定進行簡式審判程序；除簡式審判程
    序及簡易程序案件外，第1 審應行合議審判，刑事訴訟法第
    273 條之1 第1 項、第284 條之1 分別定有明文。本件被告
    丁○○、Ｅ○○、Ｇ○○、Ｗ○○、辛○○、Ｃ○○所涉係
    死刑、無期徒刑、最輕本刑為3 年以上有期徒刑之罪或高等
    法院管轄第1 審案件以外之罪，並於本院行準備程序時就被
    訴事實為有罪之陳述，本院合議庭依前揭規定，經評議結果
    ，裁定改由受命法官獨任行簡式審判程序。
二、上揭犯罪事實，業據被告Ｅ○○、Ｇ○○、丁○○、辛○○
    、Ｃ○○、Ｗ○○於本院審理時坦承不諱，核與證人詹唐苓
    於偵查中之證述大致相符。又上開詐騙集團如何施行詐術，
    致使被害人等因而陷於錯誤，而依據指示陸續匯款至詐騙集
    團成員指定之人頭帳戶等事實，亦據證人Ｑ○○、Ｊ○○（
    參見彰警刑偵四字第0950020174號卷）及如附表二、三所示
    之被害人賴聰碧、宇○○、戊○○、ａ○○、Ｓ○○、Ｒ○
    ○、寅○○、Ｋ○○、Ｆ○○、Ｈ○○、ｄ○○○、丑○○
    、申○○、未○○○、Ｎ○○、丙○○、天○○、Ｘ○○（
    以上參見彰警刑偵四字第0950021440號卷），及宙○○、Ｙ
    ○○、Ｄ○○、酉○○、甲○○、辰○○、Ｕ○○、Ｍ○○
    、ｂ○○、子○○、ｃ○○、卯○○、巳○○、午○○、Ｌ
    ○○、Ｏ○○、戌○○、壬○○、己○○、Ｖ○○（以上參
    見彰警刑偵四字第0950021442號卷），暨黃○○、Ｉ○○、
    Ａ○○、地○○、玄○○、癸○○、Ｐ○○、庚○○、Ｔ○
    ○、Ｂ○○、乙○○、亥○○（以上參見彰警刑偵四字第09
    50022110號卷）等人於警詢中指訴綦詳，並經證人吳成、
    吳雄、姚智仁、孫菀芸、張溥麟、陳秋如、曾雅穗、黃合
    平、楊耀宗、朱家興、毛凱霖、葉俊男、陳柏舟等人於警詢
    中證述明確（以上參見彰警刑偵四字第0950022110號卷），
    且有上開被害人等所提出之郵政國內匯款執據、郵政跨行匯
    款申請書、銀行存入憑證、銀行匯出匯款申請書（回條、收
    執聯）、銀行存款憑條、銀行語音轉帳- 轉出明細表（明細
    查詢）、被害人等人之存簿資料、自動櫃員機儲戶交易明細
    表、截標電子郵件、偽造之「台北地檢署」文書（均影本）
    等件附卷可稽。此外，復有員警所拍攝被告等人往來及提款
    、匯款之蒐證照片、自動櫃員機所拍攝之被告Ｗ○○、Ｇ○
    ○、Ｃ○○、辛○○等人提款、匯款照片及其所搭乘之車輛
    照片，及被告等人所使用之車輛車籍資料作業查詢結果（含
    車牌號碼8E-4599 號、A9-2422 號、QO-9420 號、A3-3226
    號、P9-7173 號、SQD-806 號、OK-7547 號），暨有如附表
    一所示之物品扣案可資佐證，足徵被告等人之自白與事實相
    符，堪以採信。本件事證明確，被告丁○○、Ｅ○○、Ｇ○
    ○、Ｗ○○、辛○○、Ｃ○○等人之上開犯行，均堪認定，
    應依法論科。
三、另我國刑法於94年2 月2 日修正公布，95年7 月1 日施行（
    下稱新法；修正前刑法下稱舊法）後，依最高法院95年度第
    8 次刑事庭會議決議內容，有關新舊法之適用原則如下：
    (一)新法第2 條第1 項之規定，係規範行為後法律變更所生新
      舊法律比較適用之準據法，於新法施行後，應適用新法第
      2 條第1 項之規定，為「從舊從輕」之比較。
    (二)基於罪刑法定原則及法律不溯及既往原則，行為之處罰，
      以行為時之法律有明文規定者為限，必行為時與行為後之
      法律均有處罰之規定，始有新法第2 條第1 項之適用。
    (三)比較時應就罪刑有關之共犯、未遂犯、想像競合犯、牽連
      犯、連續犯、結合犯，以及累犯加重、自首減輕暨其他法
      定加減原因（如身分加減）與加減例等一切情形，綜其全
      部罪刑之結果而為比較。
    (四)從刑附屬於主刑，除法律有特別規定者外，依主刑所適用
      之法律。
四、本件被告行為後，刑法關於共同正犯、牽連犯、常業犯及主
    刑罰金刑等規定均經修正，依前揭最高法院95年度第8 次刑
    事庭會議決議內容，應綜其全部罪刑之結果而為比較後，始
    得判斷應適用新法或舊法，經本院為如附表五所示之比較後
    ，認本件依刑法第2 條第1 項前段，就上開規定，應適用被
    告等人行為時之法律即修正前刑法分別論斷。再按刑法上所
    謂常業犯，係指反覆以同種類之行為為目的之社會活動之職
    業性犯罪而言，至於犯罪所得之多寡，是否恃此犯罪為唯一
    之謀生職業，則非所問。（最高法院85年度台上字第510 號
    判例參照）。查本件被告等人先後多次詐騙被害人取得匯款
    ，持續至95年5 月初為警查獲時止，被害人已多達50餘人，
    遭詐騙匯款之次數甚多，詐騙集團詐騙所得高達4 仟餘萬元
    ，足見被告等人所為顯有反覆實施之行為甚明，是被告等人
    確有以此為常業之犯意，並藉此為謀生工具之事實無訛，故
    核渠等上開所為，均係犯修正前刑法第340 條之常業詐欺罪
    。又被告等人偽刻「檢察官謝道明」印文且偽造公文書「台
    北地檢署刑事偵查庭傳票」，並進而據以行使，所為係犯刑
    法第216 條、第211 條之行使偽造公文書罪。又偽刻「檢察
    官謝道明」印文之行為，為偽造公文書「台北地檢署刑事偵
    查庭傳票」之部分行為，而偽造公文書之低度行為，則為行
    使上開偽造公文書之高度行為所吸收，均不另論罪。被告Ｇ
    ○○與黃嘉福等人另犯刑法第216 條、第212 條之行使變造
    特種文書罪。又被告等人與黃嘉福、綽號「火鍋」、「同學
    」、「小林」等人就前揭常業詐欺及行使偽造公文書之犯行
    間，有犯意之聯絡與行為之分擔，為共同正犯。又被告等人
    所犯常業詐欺、行使偽造公文書及行使變造特種文書罪間，
    均有目的、方法之牽連關係，應依修正前刑法第55條規定從
    一重之常業詐欺罪處斷。又公訴意旨雖未論及如附表三之被
    害人部分，然檢察官起訴一部效力及於全部，此部分犯行與
    前揭論罪科刑部分，有常業犯之實質上一罪關係，本院自得
    併予審究，附此敘明。
五、爰審酌被告Ｇ○○負責收取人頭帳戶提款卡、密碼及SIM卡
    ，並兼任詐騙集團之車手，另接受黃嘉福之指示取得並行使
    由「林仔」為其變造為黏貼有Ｇ○○照片之「吳家良」國民
    身分證1張，短時間內即領得30幾萬元；被告丁○○於本件
    詐欺犯罪中擔任核心角色，負責統籌分配及指揮車手之工作
    ，前後約領有40幾萬元；被告Ｅ○○為詐騙集團在臺灣的聯
    絡人，代其夫黃嘉福收取車手所領得之款項並彙整統計；被
    告辛○○、Ｃ○○、Ｗ○○係擔任詐騙集團車手角色，實際
    參與時間較其他成員為短，負責提領被害人所匯之款項，其
    中辛○○、Ｃ○○尚未領到犯罪所得即遭查獲，Ｗ○○領得
    6 萬多元但已於被查獲前，先行退出該詐欺犯罪集團；並考
    量上開被告等人於犯後尚知坦承犯行，供述實在，已見悔悟
    之心，以及考量本件詐騙行為所遭受詐騙之人數眾多，詐騙
    金額高達4 仟餘萬，甚為龐大，而詐騙之手段係利用民眾需
    款孔急之心理，渠等乘人之危之心態實無足取，且破壞社會
    對於司法警察人員、贈獎等商業活動、網路交易安全之信賴
    以及社會善良風氣，使人與人基本之互信為之瓦解，對於社
    會秩序之危害至大，甚且假冒臺灣臺北地方法院檢察署檢察
    官，佯稱因偵辦刑案之需要，必須控制被害人存款之名義，
    要求被害人匯款，破壞國家公權力機關之威信，以及迄今猶
    未能賠償被害人等一切情狀，各量處如主文所示之刑，以資
    儆懲。
六、扣案之如附表一所列之物品，除編號12、24、29號係被告Ｇ
    ○○、Ｃ○○、辛○○於犯罪時所著之上衣，非直接供本件
    犯罪之用，及編號13-1號之31,000元乃被告Ｇ○○所有，並
    非本案犯罪所得；暨扣案之SIM 卡依國內電信業者定型化契
    約之約定，所有權仍屬電信公司所有，難與扣案之行動電話
    併為沒收外，其餘物品均係供被告等人犯罪所用之物或因本
    案犯罪所得，且屬被告等人所有，並據被告等供承在卷，爰
    依刑法第38條第1 項第2 款、第3 款宣告沒收，併予敘明。
據上論斷，應依刑事訴訟法第299 條第1 項前段、第273 條之1
第1 項，刑法第2 條第1 項前段，修正前刑法第340 條、第28條
、第55條、第38條第1 項第2 款、第3 款，判決如主文。
本案經檢察官張尹敏到庭執行職務。
中    華    民    國    95    年    12    月    28    日
                  刑事第二庭          法  官    郭麗萍
以上正本證明與原本無異。
如不服本判決，應於判決送達後十日內向本院提出上訴狀 (須附
繕本 )。
告訴人或被害人對於判決如有不服具備理由請求檢察官上訴者，
其上訴期間之計算係以檢察官收受判決正本之日期為準。
中    華    民    國    96    年     1    月    10    日
                                      書記官    張子涵
附表五：
┌──┬─────┬─────────────────────────┐
│編號│修正事項  │  以各別修正事項討論新、舊法之比較適用            │
├──┼─────┼─────────────────────────┤
│一  │共同正犯  │刑法第28條有關共同正犯之規定，僅作文字修正，對於狹│
│    │          │義共同正犯（指有犯意聯絡及行為分擔之數行為人）之認│
│    │          │定，不生任何影響。                                │
├──┼─────┼─────────────────────────┤
│二  │常業犯    │修正施行之刑法，雖已刪除刑法第340 條常業詐欺罪之規│
│    │          │定，然因本件被告等人所犯多次詐欺犯行之時間，係在刑│
│    │          │法修正施行前，且查被告等人係貪圖暴利始參與上開詐騙│
│    │          │集團，顯有恃犯罪所得營生之情形，審核其等犯罪情節與│
│    │          │修正前刑法常業詐欺罪之要件與規範意旨並無不合，本院│
│    │          │審理結果，認被告等人應構成常業詐欺罪，而修正前刑法│
│    │          │第340 條之法定本刑為7 年以下有期徒刑，刑法修正後，│
│    │          │因常業犯已刪除，應將被告等人各次詐欺犯行分論併罰，│
│    │          │合併其最重本刑將逾7 年以上，修正前之常業犯規定，顯│
│    │          │較有利於被告等人。                                │
├──┼─────┼─────────────────────────┤
│三  │牽連犯    │被告等人行為後，刑法第55條牽連犯之規定，業經刪除。│
│    │          │被告等人所犯本案各罪，具有牽連犯之關係，倘依修正前│
│    │          │即行為時之規定，應從一重處斷；而依修正後之刑法既已│
│    │          │刪除牽連犯之規定，則被告所犯上述各罪即應予以分論併│
│    │          │罰，是經比較新舊法之規定，修正後之規定並非較有利於│
│    │          │被告。                                            │
├──┼─────┼─────────────────────────┤
│四  │主刑罰金  │(一)刑法修正施行前，依罰金罰鍰提高標準條例第1 條前段│
│    │部分      │  規定，依法律應處罰金、罰鍰者，就其原定數額得提高│
│    │          │  為2倍 至10倍（刑法乃係定明10倍）。中華民國94年1 │
│    │          │  月7日 刑法修正施行後，依刑法施行法第1 條之1 規定│
│    │          │  ，刑法分則編所定罰金之貨幣單位為新臺幣，而94年1 │
│    │          │  月7 日刑法修正時，刑法分則編未修正之條文定有罰金│
│    │          │  者，自94年1 月7 日刑法修正施行後，就其所定數額提│
│    │          │  高為30倍。但72年6 月26日至94年1 月7 日新增或修正│
│    │          │  之條文，就其所定數額提高為3 倍。是以刑法之貨幣單│
│    │          │  位由「元（指銀元）」變更為「新臺幣」，且刑法分則│
│    │          │  之罰金數額，亦視該分則先前曾修正與否，而分別提高│
│    │          │  3 或30倍。經按現行法規所定貨幣單位折算新臺幣條例│
│    │          │  第2 條之規定折算後等值，故新法並未較有利。      │
│    │          │(二)刑法第33條第5 款有關罰金刑部分，在新法部分係規定│
│    │          │  為罰金：新臺幣1,000 元以上，以百元計算之。而舊法│
│    │          │  時則係規定為罰金：1 元以上，修正後之規定並非較有│
│    │          │  利於被告。                                      │
├──┴─────┴─────────────────────────┤
│總結：本案綜合前開結果，仍應適用舊法之規定，且依從刑附屬於主刑之原則│
│，本案之沒收，亦應依舊法第38條之規定。                              │
└──────────────────────────────────┘


司法院資訊處製作；財團法人民間司法改革基金會備份。
